【裁判字號】    99,上易,76
【裁判日期】    990531
【裁判案由】    詐欺
【裁判全文】
臺灣高等法院臺南分院刑事判決          99年度上易字第76號
上  訴  人  臺灣臺南地方法院檢察署檢察官
被      告  甲○○
上列上訴人因被告詐欺案件，不服臺灣臺南地方法院98年度易字
第1123號中華民國98年12月9日第一審判決（起訴案號：臺灣臺
南地方法院檢察署98年度偵字第5487號），提起上訴，本院判決
如下：
    主  文
上訴駁回。
    理  由
一、公訴意旨略以：被告甲○○（原名邱信耀，民國96年11月5
    日改名）意圖為自己不法之所有，於96年2月間，佯以讓渡
    車牌號碼4491—MF號自用小客車供作擔保為由，向告訴人乙
    ○○借款新臺幣（下同）40萬元，被告並分別於96年2月10
    日及96年3月15日，在高雄縣湖內鄉○○路與中山路交岔路
    口某超商前，將渠簽立之讓渡書共3紙交乙○○收執，致告
    訴人陷於錯誤，乃如數借款予被告，詎被告並未交付上開車
    輛且逃逸無蹤，告訴人方知被騙，因認被告涉有刑法第339
    條第1項之詐欺取財罪嫌。
二、按犯罪事實應依證據認定之，無證據不得認定犯罪事實；不
    能證明被告犯罪者，應諭知無罪之判決，刑事訴訟法第154
    條第2項、第301條第1項分別定有明文。又按刑法第339條之
    詐欺罪，係以行為人於客觀上施用詐術使人陷於錯誤，並於
    行為之初，即已意圖為不法之所有或意圖得財產上之不法利
    益，為其構成要件，至於民事債務當事人間，若有未依債務
    本旨履行給付之情形，在一般社會經驗而言，原因非一，其
    因不可歸責之事由無法給付，或因合法得對抗他造主張抗辯
    而拒絕給付，甚至債之關係成立後，始行惡意遲延或拒絕給
    付，皆有可能，非必出於自始無意給付之詐欺犯罪一端；又
    刑事被告依法不負自證無罪之義務，苟無足以證明其債之關
    係發生時自始故意藉此從事財產犯罪之積極證據，自難違反
    刑事訴訟法第154條第2項之規定，以被告單純債務不履行之
    客觀事態，反向推論被告自始即有不法所有之意圖而施用詐
    術，合先敘明。
三、卷附全部供述證據，經檢察官及被告於本院受命法官行準備
    程序時一致同意採為證據，且無事實顯示係公務員因違法蒐
    證所取得之證據，本院審酌該等供述證據作成時之情況，亦
    認為適於作為證據，且與本案事實有相當之關聯性，依刑事
    訴訟法第159條之5第1項之規定，應認為均有證據能力。
四、本件公訴意旨認被告涉有詐欺罪嫌，主要係以告訴人指訴、
    被告所簽立之汽車讓渡書，及被告坦承確有以前開4491-MF
    號自用小客車為擔保，向告訴人借款之事實等事證，為其論
    據。訊據被告甲○○固供承向告訴人借款40萬元且迄未清償
    之事實，然堅決否認有何詐欺之犯行，並以「我有向告訴人
    借錢但我沒有詐欺」等語，資為抗辯。
五、經查：
  (一)被告分別於96年2月14日及96年3月15日，先後以車號4491-
    MF之賓士汽車及車號YK-2865之雅哥汽車為擔保，向告訴人
    乙○○借款40萬元，迄今猶未清償，亦未將該等供擔保之車
    輛交付告訴人抵償等情，是為被告與告訴人一致肯認之事實
    ，並有汽車讓渡書、辦理汽車買賣合約書、過戶資料、借據
    、借款支票及本票在卷可稽，此部分事實並無疑義。
  (二)然告訴人之告訴，係以使被告受刑事訴追為目的，是其陳述
    是否與事實相符，仍應調查其他證據，以資審認（最高法院
    52年度台上字第1300號判例參照）。本件除告訴人片面之指
    訴外，別無任何事證足認被告有「於借款之初即存不法所有
    之意圖而施用詐術」之行為，揆諸首揭關於詐欺罪構成要件
    之說明，自難認為公訴事實已獲嚴格之證明。
  (三)告訴人乙○○雖指稱上述擔保債務之車輛，被告應於借款之
    時即將該等車輛交其管理云云。然而依前述汽車讓渡書所載
    ，被告於96年2月14日首次向告訴人借款時，即以該等車輛
    據為擔保，當時若雙方約定擔保車輛應交由告訴人管理，且
    被告亦未依約交付車輛，依常情告訴人當無於同年3月15日
    同意被告又以4491-MF號賓士汽車為擔保再次借款。參以前
    述汽車讓渡書均將「交付價款及點交車輛完畢銀貨兩訖」中
    之「車輛完畢」等四字用印刪除乙節，被告辯稱借款之時告
    訴人並未要求其交付擔保車輛乙節，應屬可信，告訴人此部
    分不利於被告之陳述，核與卷存事證及經驗法則不符，洵無
    足取，益徵不得僅依告訴人之片面指訴遽為不利於被告之認
    定。
  (四)告訴人又指訴被告以「芭樂票」（即無兌現可能之支票）向
    其借款云云，然遍查全卷，並無任何證據足認被告持向告訴
    人借款之支票，非屬正常商業交易而取得之客票，而為無兌
    現可能之芭樂票，自無從僅依告訴人行使票據追索權未獲清
    償之客觀事實，率認該等借款支票為無兌現可能之芭樂票。
  (五)被告於系爭借款後之96年8月2日，以其與父親邱舉所有之臺
    南市○○區○○段137號、137-1號、137-2號土地，設定債
    權額共48萬元（15萬元與33萬元）之抵押權予告訴人，有該
    等土地之登記簿謄本在卷為憑。證人即介紹被告向告訴人借
    款之人丙○○於本院審理時到庭證述：告訴人曾向伊提及被
    告借款之支票退票，且供擔保之賓士車無法交付之事，當時
    伊找不到被告，伊即向被告之家人要求提供被告及其父邱舉
    之不動產供告訴人辦理設定抵押等語。足徵被告於未能依約
    清償系爭債務之初，尚願提供其所有之土地供為擔保，益徵
    無從認定被告借款之初，主觀上存有不法所有之意圖及詐欺
    之犯意。
六、綜上各節，本件經調查證據之結果，檢察官及告訴人提出並
    主張被告涉犯詐欺之事證，均不足以嚴格證明被告有何犯罪
    之故意或不法所有之意圖，應認為不能證明被告犯罪。原審
    因而諭知無罪之判決，核無不合，檢察官循告訴人聲請之上
    訴意旨，猶執陳詞而認原判決認事用法存有違誤據以提起上
    訴，依前述說明，為無理由，應予駁回。
據上論結，應依刑事訴訟法第368條，判決如主文。
本案經檢察官蘇南桓到庭執行職務。
中    華    民    國    99    年    5     月    31    日
                  刑事第二庭    審判長法  官  葉居正
                                      法  官  陳春長
                                      法  官  陳欽賢
以上正本證明與原本無異。
不得上訴。
                                      書記官  李良倩
中    華    民    國    99    年    5     月    31    日

司法院資訊處製作；財團法人民間司法改革基金會備份。
